臺灣彰化地方法院民事判決　九十二年度訴字第七四七號
　　原　　　告　甲○○
　　被　　　告　乙○○
右當事人間請求給付租金等事件，本院於民國九十三年三月十九日言詞辯論終結，判
決如左：
    主      文
被告應給付原告新台幣參佰捌拾元，並自民國九十二年八月十二日起至清償日止，按
年息百分之五計算之利息。
原告其餘之訴駁回。
訴訟費用由被告負擔壹萬分之肆，餘由原告負擔。
本判決第一項得假執行。
原告其餘假執行之聲請駁回。
    事　　實
甲、原告方面：
一、聲明：求為判決
（一）被告應給付原告新台幣（下同）九十一萬三千七百三十四元，及自起訴狀繕本
      送達之翌日至清償日止，按年息百分之五計算之利息。
（二）願供擔保請准宣告假執行。
二、陳述：緣訴外人陳春煌所有坐落於彰化縣芳苑鄉○○段二四六地號土地之應有部
    分，經法院拍賣而為原告所買受，該土地上有被告乙○○所有門牌號碼彰化縣芳
    苑鄉○○村○○路三號之房屋占用，被告乙○○長期使用原告所有之土地，必須
    支付原告相當於租金之代價，而原告所有上開土地全為被告占用，土地位置面臨
    草湖通往王功之大馬路旁，可作為商店使用，故按土地申報地價年息百分之八計
    算租金，民國八十七年七月一日至八十八年六月三十日為一十三萬八千九百七十
    七元，八十八年七月一日至八十九年六月三十日為一十五萬一千七百五十六元，
    八十九年七月一日起至九十二年六月三十日為六十二萬三千零一元，合計為九十
    一萬三千七百三十四元。
三、證據：提出地價謄本影本一件、土地登記簿謄本一件、地籍圖謄本一件、相片十
    九張等為證。
乙、被告方面：
一、聲明：求為判決駁回原告之訴。
二、陳述：
    門牌號碼彰化縣芳苑鄉○○村○○路三號之房屋，如附圖所示編號Ｂ、Ｃ部分土
    地上之建物是被告之父親陳煌條所搭蓋，編號Ａ部分土地上之建物是被告之祖父
    陳媽超所搭蓋，雖然附圖所示編號Ａ、Ｂ、Ｃ土地上之建物現為被告所使用，但
    非被告所蓋，自不得向被告請求租金，而且建物要繼承的話，被告之兄弟也有份
    ，其餘土地均非被告使用，其他土地共有人也沒有向被告要租金。
丙、法院方面：
    本院依職權履勘現場，並向財政部台灣省中區國稅局北斗稽徵所調閱門牌號碼彰
    化縣芳苑鄉○○村○○路三號之房屋稅籍資料，向彰化縣芳苑鄉戶政事務所調閱
    調閱門牌號碼彰化縣芳苑鄉○○村○○路三號全戶戶籍謄本，以及分別向台灣股
    份有限公司彰化區營業處、台灣省自來水公司二林營運所調閱彰化縣芳苑鄉○○
    村○○路三號之用戶基本資料。
    理　　由
一、原告起訴主張坐落坐落於彰化縣芳苑鄉○○段二四六地號土地之應有部分一三二
    ０分之一０，經法院拍賣而為原告所買受而為其所有之事實，有原告提出之土地
    登記簿謄本可證，自堪信為真實。
二、又原告主張系爭土地遭被告所使用門牌號碼彰化縣苑鄉○○村○○路三號之房屋
    占用，必須支付原告相當於租金之代價等語，被告則辯稱：附圖所示編號Ｂ、Ｃ
    部分土地上之建物是被告之父親陳煌條所搭蓋，編號Ａ部分土地上之建物是被告
    之祖父陳媽超所搭蓋，雖然附圖所示編號Ａ、Ｂ、Ｃ土地上之建物現為被告所使
    用，但非被告所蓋，自不得向被告請求租金，而且建物要繼承的話，被告之兄弟
    也有份，其餘土地均非被告使用，其他土地共有人也沒有向被告要租金等語。經
    查：被告使用編號Ａ、Ｂ、Ｃ土地面積共計二七六平方公尺之事實，業經本院會
    同彰化縣二林地政事務所派員勘測屬實，有勘驗筆錄及土地複丈成果圖可稽，堪
    認被告使用之建物確有占用原告所有系爭土地之事實。被告雖辯稱附圖所示編號
    Ａ、Ｂ、Ｃ土地上之建物均非其所蓋等語，然被告既已自認該編號Ａ、Ｂ、Ｃ土
    地上之建物為其所使用，且未能證明其何有占有編號Ａ、Ｂ、Ｃ土地之正當權源
    ，則被告無權占有編號Ａ、Ｂ、Ｃ土地之事實，已堪確定。
三、原告復主張其所有上開土地全為被告占用，土地位置面臨草湖通往王功之大馬路
    旁，可作為商店使用，故按土地申報地價年息百分之八計算租金，八十七年七月
    一日至八十八年六月三十日為一十三萬八千九百七十七元，八十八年七月一日至
    八十九年六月三十日為一十五萬一千七百五十六元，八十九年七月一日起至九十
    二年六月三十日為六十二萬三千零一元，合計為九十一萬三千七百三十四元等語
    。經查：
（一）按無法律上原因而受利益，致他人受損害者，應返還其利益，民法第一百七十
      九條前段定有明文。而無權占有他人土地，可能獲得相當於租金之利益，為社
      會通常之觀念，而基地租金之數額，除以基地申報地價為基礎外，尚須斟酌基
      地之位置，工商業繁榮之程度，承租人利用基地之經濟價值及所受利益等項，
      並與鄰地租金相比較，以為決定。又按土地法第九十七條規定之土地價額，係
      指法定地價而言，土地法第九十七條、土地法施行法第二十五條分別定有明文
      。而土地法第一百四十八條規定土地所有權人依土地法所申報之地價為法定地
      價，倘土地所有權人聲請登記而不同時申報地價者，以標準地價為法定地價，
      所謂標準地價，即由該管市縣地政機關依土地法第一百五十二條或第一百六十
      條公告之地價，而土地所有權人未於公告期間申報地價者，以公告地價百分之
      八十為其申報地價，平均地權條例第十六條定有明文。故土地法第九十七條所
      謂之土地申報價額，即指該土地之申報地價而言。
（二）本件被告既無權占有如附圖所示編號Ａ、Ｂ、Ｃ土地，已如前述，其無法律上
      之原因而獲得相當於租金之利益，致原告受損害，原告自得依不當得利法則，
      請求被告返還自八十七年七月一日起至九十二年六月三十日止，相當於租金之
      數額。查附圖所示編號Ａ、Ｂ、Ｃ土地，公告現值八十七年七月為每平方公尺
      八百三十元，八十八年七月為每平方公尺九百五十元，八十九年七月起為每平
      方公尺一千三百元，有地價謄本可稽，依前揭說明，則系爭土地之申報地價八
      十七年七月為每平方公尺六百六十四元，八十八年七月為每平方公尺七百六十
      元，八十九年七月起為每平方公尺一千零四十元。
（三）又查附圖所示編號Ａ、Ｂ、Ｃ土地面積為二七六平方公尺，係位於彰化縣苑鄉
      ○○村○○路○○道路寬闊，交通尚稱便利，惟地處偏僻，市況並不繁榮，附
      近均為住家，且本院於下午三時勘驗時，往來車輛不多，有相片、本院勘驗筆
      錄（九十二年十一月六日）、簡圖可稽，本院審酌系爭土地附近繁榮程度，及
      系爭土地利用之情形，認為原告就系爭土地所受相當於租金之損害，以按申報
      地價年息百分之四計算為相當。
（四）綜上所述，附圖所示編號Ａ、Ｂ、Ｃ土地面積二七六平方公尺，自八十七年七
      月一日起至九十二年六月三十日止，申報地價八十七年七月為每平方公尺六百
      六十四元，八十八年七月為每平方公尺七百六十元，八十九年七月起為每平方
      公尺一千零四十元，以按申報地價年息百分之四為計算基準，則系爭土地相當
      於租金之利益為五萬零一百六十六元（計算式如下：｛（276×664×4%）＋（
      276×760×4%）＋（276×1040×4%×3）｝＝50166。元以下四捨五入）。原
      告雖主張其所有系爭土地全無被告占用等語，惟應有部分乃共有人對於共有物
      權利抽象之成數，而非共有物具體之某一部分，原告就系爭坐落彰化縣芳苑鄉
      ○○段二四六地號土地僅有應有部分一三二０分之一０，則被告占有附圖所示
      編號Ａ、Ｂ、Ｃ土地面積二七六平方公尺，原告亦僅有應有部分一三二０分之
      一０之所有權，因此原告所得主張被告受有系爭土地相當於租金之利益，應為
      三百八十元（計算示如下：50166×10÷1320＝380。元以下四捨五入）。
四、從而，原告依據不當得利之法律關係，請求被告給付原告三百八十元，及自起訴
    狀繕本送達之翌日即九十二年八月十二日起至清償日止，按年息百分之五計算之
    利息，即無不合，應予准許。其餘逾此部分之請求，非有理由，不能准許，應予
    駁回。又原告雖陳明願供擔保聲請宣告假執行，然原告勝訴部分之金額未逾五十
    萬元，依民事訴訟法第三百八十九條第一項第五款規定，本院應依職權為假執行
    之宣告；至於原告敗訴部分，其訴既經駁回，則該部分假執行之聲請，亦失所附
    麗，應併予駁回。
據上論結，原告之訴為一部有理由，一部無理由，依民事訴訟法第第七十九條、第三
百八十九條第一項第五款，判決如主文。
中　　　華　　　民　　　國　　九十三　　年　　　三　　　月　　三十一　　日
                                    臺灣彰化地方法院民事第一庭
~B法　　　官　陳弘仁
右為正本係照原本作成。
如對本判決上訴，應於判決送達後廿日內向本院提出上訴狀。
~B法院書記官　王振州
中　　　華　　　民　　　國　　九十三　　年　　　三　　　月　　三十一　　日
